【裁判字號】    92,上訴,2168
【裁判日期】    920819
【裁判案由】    偽造文書
【裁判全文】
臺灣高等法院刑事判決                          九十二年度上訴字第二一六八號
    上  訴  人  臺灣臺北地方法院檢察署檢察官
    被      告  乙○○
    選任辯護人  王東山  律師
                李美寬  律師
                許文生  律師
右上訴人因被告偽造文書案件，不服臺灣臺北地方法院九十一年度訴字第一一四九號
，中華民國九十二年五月二十三日第一審判決（起訴案號：臺灣臺北地方法院檢察署
九十一年度偵緝字第二九八號），提起上訴，本院判決如左：
    主    文
上訴駁回。
    理    由
一、公訴意旨略以：乙○○係福國建設股份有限公司（下簡稱福國公司）開發部經理
    ，緣福國公司前任董事長及安坑棄土場實際負責人陳明雄以其子陳鴻亮名義，向
    臺北縣政府申請在新店市○○段小粗坑小段二十一地號等編為山坡地保育區之四
    十八筆土地設置安坑棄土場（民國八十二年六月申請人變更為洪讀，八十三年六
    月再改為洪守訓），先由乙○○出面委託鉅翰工程顧問股份有限公司（下簡稱鉅
    翰公司）負責該場之設計規劃及水土保持計畫書等事宜，且明知前述四十八筆土
    地中，僅有三十五筆土地領有雜項執照外，餘十三筆土地均無雜項執照，且該棄
    土場之必要水土保持設施如擋土牆、沈沙池、攔砂壩、豎井及涵管等雜項工作物
    依法均應申請雜項執照，竟於八十四年五月十日，基於行使偽造私文書之犯意，
    提出偽造「大邦建築師事務所甲○○建築師」名義出具之「臺北縣新店市○○段
    小粗坑小段棄土場申請計畫防災措施暨設施已完工證明書」一份作為附件，（起
    訴書原載有：內載「洪守訓於新店市○○段小粗坑小段貳拾壹地號等肆拾捌筆土
    地申請棄土場乙案，緣週邊土地已取得臺北縣政府七十八店什字第０二四號什項
    執照在案，查該棄土場之擋土及排水安全設施等工作確經承造單位依該棄土場設
    計圖說施做完成，安全應無慮」等語，公訴檢察官到庭時更正刪除），將該完工
    證明書送交主管機關臺北縣政府審核，足以生損害於大邦建築師事務所及臺北縣
    政府對於行政管理之正確性；因認被告乙○○涉有刑法第二百十六條、第二百十
    條之行使偽造私文書罪嫌等情。
二、公訴人認被告涉有前開犯行，無非以被告坦承送交完工證明書之事實，被害人甲
    ○○指稱完工證明書非其製作。證人林慶華證述由被告申請遞伴。證人陳增鴻證
    稱由被告委由鉅翰公司製作計劃書及同案被告許登溪、郭聖宗坦承偽造完工證明
    書等為其論據。訊據被告乙○○堅詞否認有何行使偽造私文書之犯行，辯稱：渠
    在八十二年的時候是在福國公司當測量員，而當時有一陣子因為下雨，工程不能
    進行，公司就命渠幫忙送文件資料，只能算是信差、小弟而已。渠於偵查中說有
    幫公司送件的原因是檢察官起初沒有問渠送完工證明書的事、只問渠有沒有幫公
    司送文件，渠就回答建設公司有許多文件請渠去送，但並沒有說是本案的完工證
    明書。後來檢察官才接著提到本案之完工證明書，渠是有替公司送件，但是文件
    都是以牛皮紙袋裝著，渠也不知道裡面的內容為何，渠所指送件並非是送本案的
    完工證明書，而是送其他公司的建設案。而且起訴書記載是八十四年五月十日提
    出偽造文件給縣政府來審查，但檢察官所列為證據的完工證明書兩張，記載的日
    期分別為九月二十九日及十月三日，就是八十四年五月十日這兩張證明書都還沒
    有出現，何來行使偽造私文書？整個棄土場的規劃案雖然確實是渠介紹由鉅翰公
    司承包，那只是因為渠與證人即鉅翰公司設計師陳增鴻為同學，才介紹案子給鉅
    翰公司，渠參與的部分都是在介紹設計規劃的事，與棄土場的完工啟用無關，其
    他內幕渠都不知情等語。
三、經查：
（一）上訴人即公訴人指稱被告於八十四年五月十日基於行使偽造文書之犯意，提出
      偽造「大邦建築師事務所甲○○建築師」名義出具之「台北縣新店市○○段小
      粗坑小段棄土場申請計劃防災措施暨設施已完工證明書」一份，內載「洪守訓
      於新店市○○段小粗坑小段貳拾壹地號等肆拾捌筆土地申請棄土乙案，緣週邊
      土地已取得台北縣政府七十八年店什字第○二四號什項執照在案，查該該棄土
      場之擋土及排水安全設施等工作確經承造單位依該棄土場設計圖說施做完成，
      安全應無慮。」等不實內容，送交台北縣政府審核云云。惟上揭記載係記載於
      鉅翰工程顧問有限公司及喬冠營造有限公司於八十四年十月三日所共同出具之
      證明書上，而非記載於上揭完工證明書上，且該完工證明書之申請人為洪守訓
      ，立證明書人為大邦建築師事務所，並非公訴人所指之「大邦建築師事務所甲
      ○○建築師」，公訴人所指顯有誤認事實。且據實際出具八十四年十月三日證
      明書之郭聖宗供述：「（提示：八十四年十月三日喬冠公司證明書影本乙份）
      上開提示物是否確為喬冠公司開立？（經檢視後）是的，該證明書確為我代表
      喬冠公司所蓋公司大、小章，交給業者使用的，證明書之內容是安坑棄土場之
      業主自行繕打，並蓋妥設計單位鉅翰工程顧問有限公司大、小章後，才交給我
      蓋章的」、「當時該場一位負責工地的洪龍水給我看一份業者要向台北縣政府
      申請免雜照的申請書，並告訴我只要可以免辦雜照，而前述承作的工程又有施
      作，就可以簽張證明書向縣政府申請啟用，因此我才會在該證明書上蓋章」、
      「（你於八十四年十月三日在前述證明書蓋章時，安坑棄土場之擋土及排水設
      施等全部工程是否確已竣工）是的，但施工廠商為何要問業者才知道」（見八
      十九年四月十八日調查局北機組調查筆錄），足徵該證明書確於八十四年十月
      三日由郭聖宗出具，且係洪龍水找郭聖宗出具，與被告無涉，自不可能由被告
      於八十四年五月十日持向台北縣政府審核而損及台北縣政府對於行政管理之正
      確性。
（二）次查，大邦建築師事務所甲○○建築師於八十四年九月二十九日出具之證明書
      內載：「茲證明台北縣新店市○○段小粗坑小段二地號等壹佰肆拾伍等地號，
      已領得雜項執照柒拾捌店雜字第貳肆號，安全無虞，此致台北縣政府」，此份
      證明書業經甲○○建築師於八十八年十一月四日於調查局北機組確認屬實，並
      供稱：「（提示：大邦建築師事務所甲○○建築師八十四年九月二十九日證明
      書影本壹張）此證明書係何人要求你開立？作何用途？內容為何？）（經檢視
      後）該證明書是我規劃、設計的綠野香波社區，業主陳鴻源要求我開立，但由
      誰來拿取我已忘記，．．．．」（見八十八年十一月四日調查局北機組調查筆
      錄），由此可知八十九年九月二十九日之證明書確係由甲○○在業主陳鴻源要
      求伊開立，亦與被告無涉。且查上開二份證明書皆為洪守訓所提出申請完工證
      明書之附件，足見該完工證明書應係在八十四年十月三日以後，始能提出向台
      北縣政府申請，實無可能被告於八十四年五月十日向台北縣政府提出申請，且
      徵諸公訴人於原審調查時所稱：「（對於辯護人送件時點與偽造時間不相符這
      部份有何意見？是否有補充說明？）沒有意見」等語（見原審卷第二一七頁）
      ，顯然公訴人無法提出切確之證據，以佐其實情。
（三）再者，公訴人雖於八十四年五月二十九日於原審審理時當庭提出台北縣政府八
      十四年北府工建字第一六五七一九號函及另一張製作日期為八十二年四月二十
      七日倪邦建甯築師所出具之證明書，並稱：「．．．．原來卷宗裡面所附的證
      據，有一部份引證錯誤，我們當庭呈台北縣八十四北府工建字第一六五七一九
      號函，當時洪守訓所附的完工證明書有一個大邦建築師的防災措施完工證明書
      ，也就是原偵查卷所附的完工證明書，因為經提示給建築師檢視過，確實並非
      是甲○○所出具的，而所附的另外一張證明書製作日期是八十二年四月二十七
      日，並非是原偵查卷第十一頁所附的八十四年十月三日證明書，原來他們資料
      在附卷的時候有附錯，以致於後續的偵辨方向產生錯誤，．．．．至於是何人
      也並未記載是何人遞送的．．．．」等語（見原審卷第二六○頁）。益見公訴
      人自始疏於提出切確之證據，亦於原審提出他項證據足讓被告有遭突襲之虞，
      且查：當初調查局偵訊甲○○時所出具供倪建築師辨認的是伊八十四年九月二
      十九日所出具之證明書、倪建築師並在該份證明書上簽署姓名及日期以示當場
      閱讀之意，並非公訴人審理時當庭提出製作日期為八十二年四月二十七日之證
      明書，因該證明書並無任何甲○○建築師之署名，即使公訴人所言附錯卷證之
      事實為真，然如何解釋郭聖宗及鉅翰公司均自承確於八十四年十月三日所出具
      之證明書與甲○○建築師八十二年四月二十七日之證明書同時附於申請人為洪
      守訓之棄土場防災措施暨設施已完工證明書內，而於八十四年五月十日向台北
      縣政府送件審核等？均尚乏依據。又觀諸證人鄧鳳儀、洪明禮、吳建興、林慶
      華、陳明雄等人並無任何一人直接證稱被告有送本案完工證明書至台北縣政府
      行使之情事，縱被告雖自承為鉅翰公司介紹安坑棄土場規劃案，及曾為福國建
      量員，並無兼任安坑棄土場公司任何職務，跑腿送件亦僅聽命於福國建設公司
      ，與安坑棄土場公司根本無涉，自無從以推測或擬制作為裁判之基礎，被告所
      辯，洵屬有據。
（四）又查，林慶華固於調查局供稱：「據我知道，乙○○曾委託鉅翰工程顧問公司
      負責規劃棄土場之水保計劃等事宜，此外亦負責向縣政府申請棄土場之所有送
      件、補件等所有事宜，有關安坑棄土場之申請都是由乙○○在推動，因此他會
      比較清楚」（見八十九年二月二十四日調查局北機組調查筆錄），然林慶華亦
      自承其原為台北縣政府農林科水保股職員，七十六年問因案停職後在福國建設
      公司掛名副總經理，唯並未支領任何薪水，亦未負責公司任何業務，故亦確實
      不知安坑棄土場之負責人為何人（見八十九年二月二十四日調查局北機組調查
      筆錄），顯然證人林慶華之供述先後不一，究何者為實，已有瑕疵，容難遽信
      。嗣觀證人林慶華於原審證稱：「（是否曾經在福國建設公司擔任副總經理？
      ）我沒有實際參與業務，我是掛名而已」、「（你說你是掛名的沒有擔任業務
      ，為什麼你會在調查局有上開卷宗第六行以下之回答？）我是聽說棄土場是乙
      ○○及鉅翰來接洽，因為乙○○與鉅翰裡面的規劃設計師是同學，這是我聽說
      的」、「（這個規劃設計、施工、完工的部份你是否知道？）我不清楚」、「
      （是否有看過陳明雄交代被告拿什麼文件去縣政府辦理？）沒有」、「（是否
      知道安坑棄土場的案子有送過幾次件去縣政府？）我完全都不知道」（見原審
      卷第二三三頁第二三七頁），亦足證明林慶華於前開偵查中所稱「被告與鉅翰
      司接洽」等語屬傳聞證據，無證據能力。又查福國建設董事長陳明雄於原審證
      稱：「（八十二年乙○○負責何職務？）負責我們設計的測量工作，後來也都
      一直負責這個業務」、「（是否有交代乙○○作其他的業務？）沒有」、「（
      是否有叫乙○○跑過縣政府的送件？）沒有，當時我們委託測量公司是乙○○
      接洽的，我並沒有請他去跑過件」、「（你在八十四年問是否有交代乙○○送
      棄土場的案子到台北縣政府）沒有」、「（台灣台北地方法院檢察署八十九年
      度偵字第七四六二號偵查卷第六頁，台北縣新店市○○段小粗段棄土場申請計
      劃防災設施已完工證明書一份，是否有看過這一份文件？）我從來沒有看過」
      、「（是否有請被告乙○○拿這份文件去縣政府呢？）沒有」等語（見原審卷
      第二三八頁至第二四○頁），顯然被告並無公訴人所指之犯行，至為灼顯。
（五）至於公訴人上訴意旨所稱：(1)「證人鄧鳳儀於偵查中證稱．．．．乙○○介紹
      安坑棄土場之規劃案，相關資料均為乙○○提供，．．．．而乙○○當時即表
      示能不能准他們自己負責，該棄土場規劃完成後，何人送件至台北縣政府審核
      ，要問乙○○才知道」。(2)證人洪明禮於偵查中證稱：「乙○○將該規劃案介
      紹予鄧鳳儀，由鉅翰公司承作規劃事宜，所有資料均係乙○○提供，安坑棄土
      場設計費用之請款單是由鉅翰填具請款單交乙○○，再由福國建設匯款予鉅翰
      ，棄土場之審查會議，伊與陳增鴻代表鉅翰出席，乙○○則代表業主福國建設
      出席等語。(3)證人陳增鴻於偵查中證稱：「安坑棄土場之案件是乙○○提供予
      鉅翰公司，設計至一定階段，伊就填具請款單向乙○○轉洪守訓請款，該案件
      大部份雖是由伊送件至台北縣政府工務局建管課的收發，但資料都是乙○○提
      供．．．．乙○○曾代表業主福國建設出席棄土場之審查會議」。(4)證人林明
      媺供稱：「安坑棄土場規劃案之設計費用，大部份是由伊親至福國建設領取支
      票，再存人鉅翰之帳戶。」云云，因認安坑棄土場之基地所有權，主要係福國
      建設負責人及其股東所有，而福國建設係委託鉅翰公司為規劃設計，且締約、
      提供各項土地及需用資料、請款，至縣政府開棄土場之審查會均係由被告乙○
      ○實際全權代表福國建設。然查：本件委託鉅翰公司規劃設計者，並非福國建
      介紹，係由何人委託我不記得，是洪讀或洪守訓．．．．我記得有書面契約，
      委託方是安坑棄土場有限公司（下稱：安坑公司）我方可能是陳增鴻（我不記
      得了）代表公司簽約」等語（見八十八年十一月三日調查局北機組調查筆錄）
      ，顯然洪讀、洪守訓即為安坑棄土場有限公司的前後任負責人，另陳增鴻八十
      八年十一月八日調查局亦供陳：「棄土場委託設計是洪守訓」，是衡之常理，
      被告只是因同學情誼又適任職福國建設而為之介紹規劃設計案，而設計規劃需
      要土地所有人之權狀、印章，而該棄土場土地所有權人大部份是福國建設股東
      ，被告受福國建設陳玉盤主任之命，將所須之權狀、印章持交鉅翰公司，又鉅
      翰公司欲請款時透過被告傳話，詢問等等，均屬常情，被告執此之辯，亦屬有
      據。至於申請是否能核准，當然由他們（安坑棄土場有限公司）負責，自與鉅
      翰公司無涉，公訴人執此指摘，容有誤解。抑有進者，證人洪明禮、陳增鴻、
      林明媺對於請款過程之供述互相矛盾不一，諸如洪明禮所稱：安坑棄土場設計
      費用之請款單是由鉅翰填具請款單交乙○○，再由福國建設匯款予鉅翰。陳增
      鴻所稱：設計至一定階段，伊就具填請款單向乙○○轉洪守訓請款。或如林明
      媺所稱：規劃案之設計費用，大部份是由伊親至福國建設領取支票，再存入鉅
      翰之帳戶等情。然揆諸渠等證人之供詞真相如何，雖屬不一，然可證明鉅翰公
      司承接安坑棄土場之事實，同時亦可確認渠等證人之供述均不清楚福國建設公
      司與安坑棄土場有限公司根本究屬二個不同之法人公司，而將之合而為一，混
      淆了福國建設公司與安坑棄土場公司之本各自獨立性；再觀陳增鴻於八十八年
      十一月八日調查局北機組供稱：「八十二年左右，乙○○來公司找我和洪明禮
      ，主動提供上述案件，問我們是否有意承作，我和洪明禮就決定把這個案子接
      下來」、「這個案子大部份是由我送件，都送到台北縣政府工務局建管課的收
      發收執」、「因乙○○任職福國建設公司，而棄土場的土地所有權人大多數是
      陳鴻源的，陳鴻源是福國建設的負責人，所以上述土地資料就由任職福國建設
      的乙○○提供」。另鄧鳳儀於八十八年十一月三日調查局亦供稱：「該設計案
      是由乙○○介紹，係由何人委託我不記得，是洪讀或洪守訓，這要問乙○○，
      我記得有書面契約，委託方是安坑棄土場有限公司」。而洪明禮八十八年十一
      月八日調查局亦供稱：「有關設計規劃的黃料係由福國建設公司所提供」、「
      該案係乙○○介紹而來的」等語，綜上所述，足見過被告只是介紹人，並在福
      國建設指示下將相關土地資料交給鉅翰公司，而由安坑棄土場有限公司正式委
      託者，公訴人以此即謂被告出面委託鉅翰公司負責該場之設計規劃及水土保持
      計畫書等事宜，且明知所提供之四十八筆土地中，僅有三十五筆土地領有雜項
      執照外，餘十三筆土地均無雜項執照云云，自屬推測之詞，被告執此辯解，亦
      非無據。又被告是否代表福國建設出席台北縣政府的審查會一事，在本案事實
      中已無關重要，蓋代表福國建設出席者為林慶華，此早經台北縣政府農業局鄭
      灣生於八十八年十一月九日在調查局已供陳明確（見八十八年十一月九日調查
      局北機組調查筆錄），即令被告亦曾出席審查會，然所代表者並非業主安坑棄
      土場有限公司，而係福國建設提供土地之股東，且係規劃設計之初的審查會，
      並非日後申報完工的審查會，且參與審查會與日後申報完工之送件間，並無「
      因果關連性」，尚難遽此推斷作為被告不利犯行之證據。
四、綜上所述，依公訴人起訴所憑之證據資料，尚不足證明被告犯罪，此外，復查尚
    無其他積極證據足資證明被告確有公訴人所指之犯行，自屬不能證明被告犯罪。
    原審為無罪之諭知，核無不合，公訴人上訴仍執前詞指摘原判決不當，為無理由
    ，應予駁回。
據上論斷，應依刑事訴訟法第三百六十八條，判決如主文。
本案經檢察官劉斐玲到庭執行職務。
中      華      民      國    九十二    年      八      月     十九     日
                              臺灣高等法院刑事第十五庭
                                  審判長法  官  房  阿  生
                                        法  官  雷  元  結
                                        法  官  蔡  光  治
右正本證明與原本無異。
檢察官如不服本判決，應於收受送達後十日內向本院提出上訴書狀，其未敘述上訴之
理由者並得於提起上訴後十日內向本院補提理由書（均須按他造當事人之人數附繕本
）。
                                        書記官  王  才  生
中      華      民      國    九十二    年      八      月     二十     日


司法院資訊處製作；財團法人民間司法改革基金會備份。
